【裁判字號】    91,簡上,455
【裁判日期】    921003
【裁判案由】    給付賠償金
【裁判全文】
臺灣臺中地方法院民事判決  九十一年度簡上字第四五五號
    上訴人即附
    帶被上訴人  乙○○
    訴訟代理人  陳惠律師
    被上訴人即
    附帶上訴人  潗成貿易有限公司
    代  表  人  甲○○
右當事人間請求給付賠償金事件，上訴人對於中華民國九十一年八月五日本院臺中簡
易庭九十一年度中簡字第二二０七號第一審判決提起上訴，附帶上訴人並提起附帶上
訴，本院於民國九十二年九月十九日言詞辯論終結後，判決如左：
    主  文
上訴及附帶上訴均駁回。
第二審訴訟費用關於上訴部分，由上訴人負擔；附帶上訴部分，由附帶上訴人負擔。
    事  實
甲、上訴人即附帶被上訴人方面：
一、聲明：求為判決：
（一）原判決關於上訴人敗訴部分廢棄。
（二）右開廢棄部分，被上訴人在第一審簡易之訴及假執行之聲請均駁回。
（三）駁回附帶上訴人之附帶上訴。
二、陳述：除與原判決記載相同者，茲引用之外，補稱：
（一）上訴人於民國九十年間受僱於被上訴人公司時，被上訴人公司之代表人甲○○
      以必須對該公司其他股東有所交待為由，要求上訴人必須在被上訴人公司單方
      面預定條款的聘僱契約書上簽名、蓋章。上訴人於簽約前曾對該契約書第十一
      條：上訴人於離職之日起後三年內，不得與被上訴人相競爭其於在職期間所知
      悉之舊客戶或自行開發之客戶，若有違反，需給付被上訴人新臺幣（下同）五
      十萬元之現金賠償之約定（以下簡稱系爭競業禁止約款），曾提出質疑，惟甲
      ○○誆稱簽約僅為一形式，被上訴人公司絕對不會依據該條款對上訴人為不利
      之請求，上訴人因急需工作，遂相信甲○○所言，在契約書上簽名、蓋章。是
      上訴人簽訂包含系爭競業禁止條款之契約，係受被上訴人之代表人施用詐術陷
      於錯誤所致，爰依民法第九十二條第一項規定，撤銷其因受詐欺而為之上開意
      思表示。縱認被上訴人未對上訴人施用詐術，惟其代表人既承諾日後絕不依據
      系爭競業禁止約款向上訴人求償，上訴人因而同意簽約，足見兩造均無受該約
      款拘束之意，則系爭競業禁止約款應屬兩造出於通謀而為之虛偽意思表示，自
      屬無效。
（二）又兩造簽訂之前揭聘僱契約書，乃依被上訴人公司單方面預定用於聘僱職員之
      同類契約約款而訂立之定型化契約。惟被上訴人公司主要之營業項目為機械用
      潤滑油品之經銷買賣，上述油品之銷售市場遍及製造業、工廠及所有機械使用
      者，在自由競爭、資訊透明及市場開放之經濟體制下，銷售該項產品之業者可
      輕易自全國各大工業區之廠商名冊、各工會會員名冊及電腦網路等管道，取得
      銷售對象之資料，故該等資料並不具備秘密性及獨佔性。被上訴人以系爭競業
      禁止約款禁止上訴人與其競爭客戶，且不問上訴人是否確與其透過前述公開途
      徑覓得之銷售對象完成油品交易，只須上訴人曾提出報價單對客戶為要約之誘
      引，即認上訴人已違背競業禁止之約定，實有壟斷市場之嫌，為自由經濟體制
      所不許，則此項約定顯然違背公共秩序，依據民法第七十二條規定，應屬無效
      。再者，上訴人受僱於被上訴人公司時，係擔任低階層之兼職業務職務，每月
      薪資由被上訴人公司依其業績核發，向來均低於三萬元。且上訴人在該公司僅
      任職六個月，系爭競業禁止條款竟約定上訴人自被上訴人公司離職之日起後三
      年內，不得與被上訴人相競爭客戶，已不當限制上訴人工作權之行使。又該約
      款並未就競業禁止之期間內，被上訴人應提供上訴人何種補償措施加以約定，
      嚴重影響上訴人離職後之生計，是該約款顯係對契約他方當事人有重大不利益
      ，顯失公平，則依據民法第二百四十七條之一規定，亦應認該條款之約定無效
      。
（三）縱認系爭競業禁止約款為有效，上訴人自被上訴人公司雖職後，僅與日億實業
      股份有限公司（以下簡稱日億公司）、田琦實業有限公司（以下簡稱田琦公司
      ）及全爐有限公司（以下簡稱全爐公司）各交易一次，交易金額合計僅為一萬
      五千六百元，上訴人所得利潤不過五千元，且該三家公司現仍持續與被上訴人
      公司交易，是上訴人與該三家公司之前揭交易，縱導致被上訴人受有損害，其
      損失之數額亦僅為五千元，原審認上訴人應給付十萬元違約金，仍屬偏高，應
      核減至五千元為當。
（四）被上訴人另指稱上訴人以得皇企業有限公司（以下簡稱得皇公司）及得皇企業
      社之名銷售油品予其原有客戶，惟依其提出之得皇公司報價單上所示，得皇公
      司係出售「Sonic」品牌之潤滑油，與被上訴人公司係銷售「Omega」品牌之潤
      滑油者，並不相同，被上訴人執此主張上訴人違背系爭競業禁止約款，亦非有
      據。
三、證據：除援用第一審所提證據外，補提臺中工業區廠商名冊、日億公司、田琦公
    司、全爐公司基本資料各一份為證，並聲請訊問證人謝良月。
乙、被上訴人即附帶上訴人方面：
一、聲明：求為判決：
（一）駁回上訴人之上訴。
（二）原判決關於被上訴人敗訴部分廢棄。
（三）右廢棄部分，附帶被上訴人應再給付附帶上訴人四十萬元。
二、陳述：除與原判決記載相同者，茲引用之外，補稱：
（一）被上訴人並未以詐欺之方式與上訴人訂定系爭競業禁止約款：被上訴人公司聘
      僱之所有員工，均與被上訴人訂有類似之競業禁止約定，實無特別針對上訴人
      個人施用詐術之必要。況且，倘如上訴人所言，被上訴人公司係因預知上訴人
      於離職後必有與被上訴人競業之行為，始施用詐術誘騙上訴人簽訂系爭競業禁
      止約款，以牟取違約金之利益，被上訴人豈有於上訴人任職期間，費心對其實
      施職前訓練，並發給薪資合計十八萬九千四百二十六元，甚且為其添購價值十
      八萬六千元之車輛代步之理？可見上訴人前揭主張，實係不合邏輯之推測，殊
      無可採。
（二）系爭競業禁止約款並無違反公序良俗：按競業禁止條款之目的，並非在限制離
      職員工之工作權，而係在保障公司之利益不致遭不肖之離職員工侵害。依法院
      實務之見解，競業禁止約款是否有效，應考量以下各項因素：
  １、企業或雇主須有依競業禁止特約保護之利益存在，亦即雇主之固有知識和營業
      祕密應有保護之必要。
  ２、勞工或員工在原雇主或公司之職務及地位。某些無特別技能、技術且職位較低
      之勞工，並非公司之主要營業幹部，縱使離職後再至經營相同或類似業務之公
      司任職，亦無妨害原雇主營業之可能，倘雇主仍要求該等勞工簽訂競業禁止約
      款，應認已不當拘束該等勞工之轉業自由，該約款即因違反公序良俗而無效。
  ３、限制勞工就業之對象、期間、區域、職業活動之範圍，需不超逾合理之範疇。
  ４、競業禁止約款必須附有填補勞工因競業禁止所受損害之代償措施：倘雇主與勞
      工訂定之競業禁止條款中，尚約定雇主於競業禁止期間，對於勞工因而所受之
      損害予以補償或給予津貼，此等競業禁止之約定即無何違反公序良俗之可言。
  ５、離職後員工之競業行為是否具有顯著背信性，或顯然違反誠信原則。亦即，當
      離職之員工有對原雇主之客戶或情報大量篡奪等情事，或其競業之內容及態樣
      較具惡質性，或其競業行為具有顯著之背信性或顯然違反誠信原則時，其離職
      後之惡性競業行為，自不值得加以保護。
（三）兩造所訂競業禁止約款並未違反前揭各項原則，應屬有效：
  １、被上訴人公司為貿易公司，其主要業務為銷售油品，其得以永續經營之要件，
      不外乎因銷售貨品予廠商而獲取利潤，上訴人在被上訴人公司服務期間，對被
      上訴人公司販售油品之底價知之甚詳，其於離職後，自得以低於被上訴人公司
      之底價，與被上訴人公司競爭。此外，各個廠商因擁有之機器設備不同，所需
      要之油品亦有差異，被上訴人公司係在逐一拜訪廠商後，始得知各家廠商需求
      之油品，並以此作為進貨之依據，是以被上訴人銷售油品之底價及拜訪客戶之
      資料，自係被上訴人之營業機密。
  ２、被上訴人公司在聘用員工後，均對員工施以為期三個月之職前訓練，其主要功
      能在於建立業務員之自信以及業務技巧，但被上訴人公司考量：並非所有業務
      員皆能承受銷售油品業務之壓力，故未如一般企業，於聘僱契約書中列入倘受
      僱人於訓練期滿前離職應賠償雇主之條款，僅以系爭競業禁止條款，要求離職
      員工不得在三年內與被上訴人公司競爭客戶，以保障受訓之員工選擇工作之自
      由，是以上訴人依系爭競業禁止約款所負義務，實相當合乎情理，且不致損害
      上訴人之工作權。
  ３、詎上訴人自被上訴人公司離職後，利用在職時所知悉之被上訴人公司油品底價
      以及廠商名單，降低油品售價，與被上訴人公司從事不公平之競爭，其所為自
      有違誠信原則，而應依系爭競業禁止約款賠償被上訴人所受損害。而其知悉被
      上訴人公司之營業機密在先，復違約與被上訴人公司競業在後，竟仍大言不慚
      ，謂系爭競業禁止條款有違商業公平競爭原則，自屬無理之至。又上訴人於原
      審僅承認銷售油品予被上訴人原有之三家客戶，然經被上訴人查訪結果，上訴
      人於離職後，對其在任職被上訴人公司期間接觸過之客戶均繼續接洽、報價及
      銷售油品，甚且取得被上訴人公司之油品供應商得皇企業有限公司（以下簡稱
      得皇公司）及益豐實業有限公司（以下簡稱益豐公司）之供貨權後，削價銷售
      油品予被上訴人之舊客戶，企圖使被上訴人公司因無利可圖而難以繼續經營，
      是其惡性極為重大，為此求為判決駁回上訴人之上訴，並提起附帶上訴，請求
      上訴人應依系爭競業禁止條款約定，賠償被上訴人五十萬元。
三、證據：除援用第一審所提證據外，補提被上訴人公司報價單二份、每天訪客記錄
    三份、聘僱契約書一份、被上訴人公司職員薪資表五紙、零用金請款單三紙、臺
    灣銀行匯出匯款回條聯三紙、汽車買賣契約一份、行車執照一份、益豐公司銷貨
    單二紙、為證，並聲請向得皇公司查詢：該公司自九十一年二月一日起，曾否接
    受上訴人（或以謝淑貞之名）之委託，出貨給永豐餘造紙股份有限公司（以下簡
    稱永豐餘公司）及味全食品工業股份有限公司（以下簡稱味全公司）？向台協興
    股份有限公司（以下簡稱台協興公司）查詢：該公司自九十一年二月一日起，曾
    否接受上訴人（或以謝淑貞之名）之委託，出貨給加和紙業股份有限公司（下稱
    加和公司）、日億公司及田琦公司？向益豐公司查詢：該公司自九十一年二月一
    日起，曾否接受上訴人（或以謝淑貞之名）之委託，出貨給延穎實業股份有限公
    司（下稱延穎公司）？及向永豐餘公司、味全公司、加和公司、日億公司、田琦
    公司、延穎公司、彰濱紡織股份有限公司（以下簡稱彰濱公司）、合聲紡織股份
    有限公司（以下簡稱合聲公司）及臺灣菸酒股份有限公司臺中酒廠（以下簡稱臺
    中酒廠）查詢該等公司公司自民國九十一年二月一日起，曾否向上訴人、名為謝
    淑貞之人或得皇企業社購買油品？
    理      由
一、被上訴人於原審起訴主張：其係以銷售各式工業潤滑油為業務，上訴人於九十年
    八月一日起受僱於被上訴人公司擔任業務員。兩造於聘僱契約書中定有系爭競業
    禁止約款。上訴人於九十一年一月三十一日離職後，自行在外從事工業潤滑油之
    銷售業務時，竟違背系爭競業禁止約款，銷售工業潤滑油予其任職被上訴人公司
    期間知悉之舊客戶，為此本於上開約定，求為判決上訴人應給付被上訴人五十萬
    元，及自原審起訴狀繕本送達上訴人之翌日起至清償日止之法定遲延利息。上訴
    人則以：被上訴人係施用詐術，騙使伊與被上訴人簽訂上開競業禁止約款，又伊
    自被上訴人公司離職後，僅於日億公司、田琦公司及全爐公司急用油品，卻無法
    與被上訴人公司取得聯絡時，出售油品予前二家公司，價款合計四千六百元，另
    為全爐公司調貨黃油及液壓油各一桶，價金共一萬一千元，交易金額均不高，且
    該三家公司現均仍與被上訴人公司從事交易，上訴人前揭出售油品及調貨之舉對
    於被上訴人造成之損失，至多僅有其因為上述交易所得利潤五千元，被上訴人依
    據兩造間前揭競業禁止條款，請求上訴人給付違約金五十萬元，實屬過高，應核
    減為五千元等語，資為抗辯。
二、被上訴人主張上訴人於九十一年八月一日起受僱於被上訴人公司擔任業務員，兩
    造訂有系爭競業禁止約款。上訴人於九十一年一月三十一日離職後，曾銷售油品
    予被上訴人公司之舊客戶日億公司及田琦公司，另為全爐公司調貨黃油及液壓油
    各一桶等事實，業據被上訴人提出聘僱契約書、正式人員離職書各一份、每天訪
    客紀錄、新竹貨運運送單各二份及照片五幀為證，且上訴人亦自認自被上訴人公
    司離職後有銷售油品予日億公司、田琦公司，另為全爐公司調貨之舉，堪認被上
    訴人前述主張為真實。
三、被上訴人另主張：上訴人自其公司離職後，與其原有客戶接洽並銷售油品，已違
    反系爭競業禁止約款，應依該約定賠償被上訴人五十萬元等語，惟為上訴人所否
    認，並抗辯稱：(1)系爭競業禁止約款違反公序良俗，且係對於契約當事人之一方
    有重大不利益之附合契約約款，依其情形顯失公平，依據民法第七十二條第一項
    及第二百四十七條之一規定，應屬無效。(2)縱認系爭競業禁止約款為有效，惟上
    訴人係受被上訴人以絕不依據該約定向其求償之承諾所詐騙，始與被上訴人訂有
    此約定，則上訴人自得撤銷該因受詐欺而為之意思表示；又被上訴人既表示不會
    本據該約款對上訴人求償，則該約款顯係出於兩造之通謀虛偽意思表示，應屬無
    效。(3)倘前揭二項抗辯均不成立，上訴人自被上訴人公司離職後，僅曾銷售油品
    給日億公司與田琦公司，另為全爐公司調貨，所得利潤不過五千元，被上訴人請
    求其賠償五十萬元之違約金實屬過高，應核減為五千元等語。則本件應予審究者
    ，厥為上訴人上開各項抗辯是否有理由？以下分述之。
四、系爭競業禁止約款有無違反公序良俗或民法第二百四十七條之一之情形？
（一）系爭競業禁止約款係兩造所訂聘僱契約書之第十一條條文，此有該聘僱契約書
      一份附原審卷第七頁可稽；又依被上訴人於本院審理中提出之另份聘僱契約書
      影本，其格式與內容與兩造所簽署之契約書如出一轍，僅於第十一條之違約金
      數額部分，有五十萬元與美金十萬元之不同，及證人謝良月於本院九十二年一
      月十三日準備程序中結證稱：伊在為被上訴人公司推銷油品半年後，應被上訴
      人公司要求所簽訂之聘僱契約書，與兩造所簽訂之聘僱契約書內容相同等語觀
      之，足見系爭競業禁止約款係被上訴人公司以相同文字預定用於同類聘僱契約
      之定型化條款，且係由被上訴人公司先行擬訂條款內容並繕打後交由上訴人簽
      署，則該項約款必須無民法第二百四十七條之一第一至四款所列顯示公平之情
      形（按即：一、免除或減輕預定契約條款之當事人之責任；二、加重他方當事
      人之責任；三、使他方當事人拋棄權利或限制其行使權利；四、其他於他方當
      事人有重大不利益）始得認為有效。又類此之離職後競業禁止條款，係前雇主
      在勞動契約中與受僱人約定，勞工有不使用或揭露其在前勞動契約中獲得之營
      業秘密或隱密性資訊之附屬義務，其目的在使前雇主免於員工於離職後，在一
      定期間內跳槽至競爭公司，利用過去於原公司服務期間所知悉之營業機密、技
      術或業務資訊為競爭之同業服務，或打擊原公司造成損害，或為防止同業惡性
      挖角，其本質側重保障前雇主，故此類約款如未逾合理程度，且不違反公序良
      俗，應為法律所許，而所謂合理程度，應考量以下各點：
    (1)前雇主有應依競業禁止特約保護之利益（如營業祕密與固有知識）存在。
    (2)受僱人在前雇主之職務地位，須為主要營業幹部，而非無特別技能且職位較低
      之勞工。
    (3)限制受僱人轉業之對象、期間、區域、職業活動之範圍，須不超逾合理之範疇
      。
    (4)須有填補受僱人因競業禁止損害之代償措施存在。
    (5)離職後受僱人之競業行為有無顯著違反誠信原則之情形，例如大規模地利用離
      職前知悉之情報與前雇主之客戶為交易，或其他具有顯著背信性之競業行為，
      即不具有保護之必要。
（二）就本件而言，被上訴人公司係經營潤滑油品銷售業務，上訴人於該公司任職時
      則擔任推銷油品業務，已如前述，又被上訴人主張其公司在聘用上訴人後，曾
      對其實施為期三個月之職業訓練等情，則為上訴人所不爭執，自堪信實。是上
      訴人在接受被上訴人公司之訓練及為該公司從事推銷油品業務期間，必有機會
      知悉被上訴人公司銷售潤滑油品之底價、對象，及各客戶所需求之油品種類、
      數量等資訊。上述資料皆為被上訴人公司在營運過程中，經由與客戶不斷接洽
      、磋商及實際交易始辛苦取得者，被上訴人公司須依據該等長期累積之情報，
      方得使油品銷售業務得以順利進行並創造利潤，該等資料倘遭因職務之便而知
      悉之員工，於離職後予以利用，以低價出售同類貨品予被上訴人原有之客戶，
      則被上訴人公司之營業狀況必將大受影響，被上訴人公司為保障其銷售油品之
      底價與對象等機密資料不致被離職員工不當利用，與其僱用之員工約定：於離
      職後一定期間內不得與被上訴人競業，應為維護其公司之永續經營所必要。再
      者，系爭競業禁止約款所定上訴人不得交易之對象，只限於上訴人於任職被上
      訴人公司期間所知悉之舊客戶或自行開發之客戶，期間亦僅為三年，上訴人亦
      不諱言潤滑油品之銷售市場遍及製造業、工廠及所有機械使用者，在自由市場
      之經濟體制下，油品銷售業者可輕易自全國各大工業區之廠商名冊、各工會會
      員名冊及電腦網路等管道，取得對潤滑油品有所需求之客戶資料，故兩造間縱
      訂有系爭競業禁止約款，上訴人自被上訴人公司離職後，如欲利用其於任期間
      習得之推銷油品技能從事相同業務，仍可透過前揭公開途徑，在廣大之油品銷
      售市場，自行尋覓及開拓與被上訴人公司不同之客戶來源，是以，該競業禁止
      約款限制上訴人在離職後三年內不得與其曾於任職被上訴人公司期間接觸之客
      戶進行交易，非但不致對上訴人於離職後繼續從事油品銷售工作造成過度之不
      良影響，反可同時保障被上訴人公司之營業不受妨害。又系爭競業禁止約款並
      非完全禁絕上訴人離職後，從事與被上訴人公司相同之業務，僅就上訴人之交
      易對象及期間有所限制，故上訴人並不因簽訂該競業禁止約款而完全喪失經營
      油品銷售業務之機會，亦無斷絕生計之虞，其因被禁止與被上訴人競業而可能
      遭受之損失實屬有限，則兩造所訂聘僱契約內雖未約定被上訴人於競業禁止期
      間應給付上訴人一定之補償或津貼，對上訴人亦不致產生任何不公平。
（三）綜上所述，被上訴人公司銷售油品之底價及客戶資料等情報，乃攸關其公司之
      營運績效，上訴人在該公司從事推銷油品業務，對於上述資料亦必定有所知悉
      ，為免該等營業機密為上訴人用以與其公司競爭相同客戶，致被上訴人公司之
      原有客戶流失，系爭競業禁止約款之訂定自屬必要，而該條款就禁止上訴人與
      被上訴人公司競業之對象及時期已有所限制，並未完全禁止上訴人利用其於被
      上訴人公司任職期間習得之知識技能謀生，對於上訴人之工作權及轉業之自由
      並未加諸過度之限制，故系爭競業禁止約款雖係附合契約之條款，惟衡酌以上
      情形，該約款並無民法第二百四十七條之一各款所規定之對上訴人顯失公平之
      情形，且其對上訴人競業之限制，就社會一般觀念及商業習慣而言，應屬合理
      適當，復未危及上訴人之生存能力，從而亦難認有何違反公共秩序或善良風俗
      之情事，是以系爭競業禁止約款自屬有效，上訴人抗辯該條款因違反民法二百
      四十七條之一及第七十二條規定，應為無效等語，自無可採。
五、系爭競業禁止約款是否係上訴人受被上訴人詐欺始予簽訂，或係出於兩造之通謀
    虛偽意思表示？
（一）上訴人抗辯其係因被上訴人向其佯稱絕不會依據系爭競業禁止約款向其求償，
      致陷於錯誤，與被上訴人訂立該約款等語，為被上訴人所否認。上訴人就此雖
      聲請訊問證人謝良月，惟該證人於本院九十二年一月十三日準備期日到庭結證
      稱：伊係應被上訴人之要求簽訂聘僱契約書，伊有老花眼，但簽約當時未戴眼
      鏡，簽約地點之燈光又甚昏暗，加以被上訴人公司之代表人告以簽約僅係一形
      式，故伊未詳細閱讀或瞭解契約內容，即在契約上簽字。伊事後得知該契約第
      十一條限制伊在離職後三年內不得從事相同工作，認為十分不合理，故於簽約
      後只在被上訴人公司再工作一個月即辭職，且未向被上訴人支領薪水等語，並
      未提及被上訴人有何謊稱絕不追究員工離職後之競業行為，而騙使證人簽約之
      舉，是無從以該證人之證言，而為對上訴人有利之認定。上訴人復未舉出其他
      證據證明被上訴人有何施用詐術致其陷於錯誤而簽訂聘僱契約書之情事，其抗
      辯係受詐欺而同意訂定系爭競業禁止約款等語，自屬無據。
（二）次按所謂通謀為虛偽意思表示，乃指表意人與相對人互相故意為非真意之表示
      而言，故相對人不僅須知表意人非真意，並須就表意人非真意之表示相與為非
      真意之合意，始為相當，若僅一方無欲為其意思表示所拘束之意，而表示與真
      意不符之意思者，尚不能指為通謀而為虛偽意思表示（最高法院六十二年臺上
      字第三一六號判例意旨參照）。上訴人復抗辯：被上訴人曾向其表示絕不會依
      據系爭競業禁止約款對其求償，其亦因而同意訂定該約款，是該約款係兩造出
      於通謀而為虛偽意思表示一節，亦為被上訴人所否認，由被上訴人於本件訴訟
      係主張根據系爭競業禁止約款，請求上訴人賠償違約金觀之，足見被上訴人認
      定該約款係經兩造合意而締訂，從而兩造自均應遵守該約定內容，故被上訴人
      方面確有受系爭競業禁止約款拘束之意思，甚為明確。上訴人復未舉證證明其
      所辯：被上訴人曾承諾不會依系爭競業禁止約款向其求償，其亦因而同意訂定
      上述約款一事為真實，則縱其單方面認為該約款對其並無拘束力，揆諸前揭判
      例意旨，仍與民法第八十七條第一項所指之通謀虛偽意思表示有別，是上訴人
      抗辯該約款因係兩造通謀而為虛偽之意思表示，應屬無效云云，自無可採。
六、上訴人有無違反系爭競業禁止約款之情事？若有，被上訴人主張上訴人應依該約
    款賠償五十萬元違約金，是否有理由？
（一）系爭競業禁止約款既無上訴人所抗辯之無效或得撤銷情事，則上訴人倘於自被
      上訴人公司離職後三年內，與該公司之舊客戶交易，即應依該約款對被上訴人
      為賠償。上訴人於原審已自認於離職後曾銷售工業潤滑油予日億公司、田琦公
      司，價格合計四千六百元，另曾為全爐公司調貨，價格為一萬一千元，且上開
      三家公司均係被上訴人原有客戶之事實。被上訴人另主張：上訴人曾以其本名
      或「謝淑貞」之名，委由得皇公司或得皇企業社銷售油品予其客戶永豐餘公司
      、味全公司、加和公司、延穎公司、彰濱公司、合聲公司及臺中酒廠，上訴人
      對於該等公司及酒廠為被上訴人公司之原有客戶固不爭執，惟否認曾於離開被
      上訴人公司後與其等進行交易。經本院向味全公司、彰濱公司、永豐餘公司、
      加和公司、延穎公司、彰濱公司、合聲公司及臺中酒廠查詢該等公司自九十一
      年二月一日起，曾否向上訴人、名為謝淑貞之人或得皇企業商行購買油品？味
      全公司函覆稱：其曾於九十一年七月二十三日及九月十七日各向得皇企業商行
      購買潤滑油一桶，價格分別為一千八百九十元及三千一百五十元，另彰濱公司
      函覆以：其先後於九十一年八月一日及九月九日向得皇企業商行購買潤滑油脂
      條各二百條，價格均為一萬二千六百元，有味全公司九十二年五月二十八日九
      十二年全中廠字第０四六號函所檢附之統一發票二紙，及彰濱公司於九十二年
      五月八日所具陳報狀檢附之統一發票二紙在卷可資參佐。上訴人雖否認有經營
      得皇企業商行之事實，惟依前述二公司提出之統一發票上，得皇企業商行使用
      之發票章所示，該商行之營業所設於臺中市○○○街四三三號五樓之十，與卷
      附上訴人戶籍謄本記載之地址恰屬相同，且由該商行從事上開交易之標的與對
      象，均為上訴人自九十年八月一日任職於被上訴人公司以來所熟知者，顯見上
      訴人確曾參與上述與味全公司及彰濱公司之交易，從而其此部分行為亦違背系
      爭競業禁止約款。至本院另向被上訴人公司之供貨廠商得皇公司、台協興公司
      及益豐公司查詢結果，該三家公司公司自九十一年二月一日起，均未接受上訴
      人或名為謝淑貞之人之委託，出貨予前述公司及酒廠等情，有該三家公司分別
      於九十二年四月十五日、四日及八日出具之函文各一份附卷可稽。又彰濱公司
      另檢附其於九十二年二月十一日向得皇公司購買油品，及永豐餘公司以九十二
      年五月十五日永餘工器（成）字第０００二四號函所檢附其於九十一年十二月
      十日及九十二年四月十五日向得皇公司購買油品之統一發票二紙，僅能證明被
      上訴人公司之供貨廠商得皇公司間曾銷售油品予該二公司，尚難憑此即認該等
      交易係上訴人違約而與被上訴人公司之原有客戶交易。此外，臺中酒廠曾以九
      十二年五月八日九二中酒政字第０九二０００一三九七號函覆本院，其未曾於
      九十一年二月一日之後向上訴人、得皇企業社或名為「謝淑貞」之人購買油品
      ，加和公司、延穎公司、彰濱公司及合聲公司則均未提出上訴人曾以本名、謝
      淑貞之名或得皇企業商行名義向其等銷售油品之相關資料；再被上訴人提出之
      益豐公司銷貨單一紙，僅能證明該公司曾出售品名為Diamond 32之油品予得皇
      公司，無從遽予推論該筆交易係上訴人違反與被上訴人間之競業禁止約定所促
      成；至其雖另提出得皇公司開立予臺中酒廠之報價單一紙，惟未進一步證明該
      報價單係由上訴人持以向臺中酒廠報價，另被上訴人公司之報價單一紙及每天
      訪客記錄二紙，作成日期均在上訴人仍在被上訴人公司任職期間，亦無從證明
      上訴人有違約與被上訴人競業之情形。綜合以上調查證據之結果，上訴人自被
      上訴人公司離職後三年內，確曾銷售油品予該公司之原有客戶日億公司、田琦
      公司、味全公司與彰濱公司，並為全爐公司調貨，則其有違反兩造所訂系爭競
      業禁止約款之情事，已甚明確，被上訴人依據該約款請求上訴人賠償，即屬有
      據。
（二）然按約定之違約金額過高者，法院得減至相當之數額，民法第二百五十二條定
      有明文；至於是否相當，即須依一般客觀事實、社會經濟狀況、及當事人所受
      損害情形，以為斟酌之標準，最高法院著有七十九年臺上字第一九一五號判例
      意旨足資參照。被上訴人雖主張上訴人應依系爭競業禁止約款所定，賠償被上
      訴人五十萬元，惟本院審酌上訴人自被上訴人公司離職後，因違反該約定而與
      被上訴人公司原有客戶完成之油品交易，金額合計僅為四萬五千九百四十元（
      即其對下列公司銷售油品或代為調貨之價格：日億公司與田琦公司為四千六百
      元；全爐公司為一萬一千一百元；味全公司為五千零四十元；彰濱公司為二萬
      五千二百元），而被上訴人公司於八十六年七月十四日即已成立，資本額達五
      百萬元（見卷附該公司變更登記資料），且由本院調查之前揭證據可知，向被
      上訴人購買油品之客戶眾多，大多數於上訴人離職後仍持續與被上訴人公司進
      行交易，是被上訴人公司因營運多年，在客戶群間累積之口碑與信譽，並未因
      上訴人前開競業行為而受到嚴重損害，惟上訴人罔顧經商者最應注重之誠實與
      信用，明知兩造間訂有系爭競業禁止約款，仍故與被上訴人之原有客戶進行交
      易，就社會一般觀念而言，其行為亦具可非難性等一切情狀，認系爭競業禁止
      約款所定之違約金五十萬元尚屬過高，應予核減為十萬元，方屬公允。
七、綜據上述，兩造所訂系爭競業禁止約款既未違背公序良俗，亦無民法第二百四十
    七條之一所定對於上訴人顯示公平之情形，上訴人復未能證明其係受被上訴人詐
    欺始同意訂定該約款，或該約款係出於兩造之通謀虛偽意思表示，則該約款自屬
    有效。被上訴人雖依據系爭競業禁止約款請求上訴人給付違約金五十萬元，惟經
    本院衡量前述情狀後，認應核減為十萬元為當，則被上訴人請求上訴人給付十萬
    元，及自原審起訴狀繕本送達翌日即九十一年七月九日起至清償日止，按週年利
    率百分之五計算之利息部分，為有理由，應予准許；逾此範圍之請求，即屬無據
    ，應予駁回。兩造於原審陳明願供擔保，聲請宣告假執行或免為假執行，經核被
    上訴人勝訴部分，合於法律規定，自得分別酌定相當之擔保金額宣告之；至被上
    訴人其餘假執行之聲請，因訴之駁回而失所依據，不應准許。原審判命上訴人給
    付被上訴人十萬元，及自九十一年七月九日起至清償日止，按週年利率百分之五
    計算之利息，而駁回被上訴人其餘之請求，另就被上訴人勝訴部分，分別為准、
    免假執行之宣告；並駁回其敗訴部分之假執行聲請，經核並無違誤。上訴人就其
    敗訴部分上訴，被上訴人亦就其敗訴部分提起附帶上訴，且均指摘原判決不當，
    求予廢棄，均為無理由，是上訴人之上訴及被上訴人之附帶上訴，均應予以駁回
    。
八、本件事證已臻明確，兩造於原審及本院準備程序提出之其餘攻擊防禦方法，經核
    均與本件判決結果無影響，爰不分別斟酌論述，附此敘明。至被上訴人於本院言
    詞辯論期日另提出名片影本八紙，旨欲證明上訴人曾與該等名片上所示之公司從
    事油品買賣交易，惟其既未依民事訴訟法第四百三十六條之一準用第四百四十七
    條第二項規定，釋明其有因該法第四百四十七條第一項但書各款事由，致未能於
    第一審提出該等新攻擊防禦方法，依據同條第三項規定，被上訴人提出之該等新
    攻擊防禦方法自應予以駁回。
九、據上論結，本件上訴及被上訴人之附帶上訴均為無理由，依民事訴訟法第四百三
    十六條之一第三項、第四百四十九條第一項、第七十八條，判決如主文。
中      華      民      國    九十二    年      十      月      三      日
                                      臺灣臺中地方法院民事第一庭
~B審判長法官  林清鈞
~B法      官  吳美蒼
~B法      官  鍾啟煒
右正本證明與原本無異
本判決不得上訴。
中      華      民      國    九十二    年      十      月      三      日
~B法院書記官


司法院資訊處製作；財團法人民間司法改革基金會備份。
